【裁判字號】    96,訴,118
【裁判日期】    970808
【裁判案由】    違反貪污治罪條例等
【裁判全文】
臺灣臺南地方法院刑事判決               96年度訴字第118號
公  訴  人  臺灣臺南地方法院檢察署檢察官
被      告  戊○○
選任辯護人  蔡清河律師
被      告  壬○○
選任辯護人  蔡碧仲律師
            陳怡禎律師
上列被告因貪污等案件，經檢察官提起公訴（93年度偵字第7966
號），本院判決如下：
    主  文
戊○○、壬○○均無罪。
    理  由
一、檢察官起訴意旨略以：被告壬○○係民國八十四年迄今（起
    訴書誤載為九十至九十二年間，經蒞庭檢察官當庭更正）交
    通部公路總局第五區養護工程處（下稱五工處）新化工務段
    之副工程司，負責工程業務，戊○○自九十年一月十六日起
    至九十二年七月十五日止擔任該段段長，綜理該段業務，均
    係依據法令從事公務之人員。八十七年間五工處發包興建臺
    南縣一八二線道路２６Ｋ＋０００至２８Ｋ＋６６６‧７段
    拓寬改善工程（下稱一八二線拓寬改善工程），由星瑋工程
    顧問公司（下稱星瑋公司）設計，並由承包商龍益營造有限
    公司（下稱龍益公司）負責施工，八十七年九月一日承包商
    報開工，由壬○○負責監工，迄八十九年二月二日承包商報
    竣工，八十九年十一月三日該段辦理工程驗收完畢，工程結
    算金額新臺幣（下同）一億五千三百八十八萬六千三百八十
    元。惟八十九年二月間竣工後，新拓寬路面屢因承受車輛重
    量壓迫而不斷出現凹陷，九十年二月十六日戊○○履勘該路
    段時，甚至發現２８Ｋ＋１９２．５處擋土牆有龜裂溢水情
    形，同年五月間時序進入雨季，迄同年七月間，上開拓寬路
    段陸續出現路面崩坍、駁坎折斷情形，舊路段則無此情形，
    戊○○、壬○○二人均明知該拓寬新路段有上開情形，應係
    龍益公司未依合約夯實填土所致，且上開工程之瑕疵尚在保
    固期限內，應要求承包商龍益公司負起保固責任。然渠二人
    竟未請公正機關鑑定損害責任，亦未要求龍益公司負責，屢
    於接獲路面凹陷通報時，僅要求龍益公司以瀝青填平凹陷了
    事，就２８Ｋ＋１９２．５處擋土牆龜裂溢水情事，則由戊○○指示所屬以公帑設計預力地錨保護擋土牆解決。嗣於同
    年七月十一、十二日該路段大雨，致路基遭沖毀，駁坎折斷
    、路基下陷，同年月三十日桃芝颱風侵台後，損害更形擴大
    ，戊○○、壬○○二人均明知上開損害係在豪雨、桃芝颱風
    之前發生，應係龍益公司施工不良所致，與豪雨及桃芝颱風
    之災害無關，竟趁機共同基於圖利龍益公司及公務員登載不
    實之犯意聯絡，壬○○先於同年月二十七日，在其職務上所
    掌之公文書「災害報告表」中，不實記載一八二線２８Ｋ＋
    ２００～＋２４０路段自七月二十四日至七月二十六日因「
    豪雨致地層滑動、駁坎折斷、路基下陷」、「路基損壞四十
    公尺」、「損壞估值四百萬五千元」，由戊○○核准後，以
    傳真方式上呈五工處通報上開損害；壬○○復於同年八月一
    日，在其職務上所掌管之公文書「災害報告表」中，不實記
    載一八二線道２８Ｋ＋１９７～＋２６０路段自七月二十八
    日至七月三十一日因「豪雨致地層滑動、駁坎折斷、路基下
    陷（桃芝颱風）」、「路基損害六十三公尺」、「損壞估值
    四百九十二萬二千元」，同一日並分別在其職務上所掌管之
    「交通部公路局第五區工程處颱風災害最低搶修及修復費用
    明細表」及「交通部公路局第五區工程處90年桃芝颱風天災
    災害公共設施復建經費請求勻撥或補助明細表」中，不實記
    載災害原因為「桃芝颱風擋土牆損壞」，搶復內容則包括「
    擬建擋土牆七百三十五萬元」、「全套管基樁一千一百零四
    萬元」、「路面修復四百四十一萬元」、「鑽探費四百萬元
    」，共一千九百二十三萬一千元，由戊○○複查核准後，傳
    真五工處上呈於交通部公路局（現改稱交通部公路總局），
    足生損害於五工處及交通部公路局公文管理之正確性，使五
    工處及交通部公路局官員陷於錯誤，如其申請金額撥付公帑
    供五工處對上開破壞擋土牆及路面重新發包施工，迄九十一
    年八月二日修復工程完工結算，合計圖利龍益公司獲得免除
    負擔關於擋土牆及路面修復之工程保固責任之不法利益至少
    共七百七十九萬一千元（即擬建擋土牆費用七百三十五萬元
    ＋路面修復費用四百四十一萬元＝七百七十九萬一千元）。
    因認被告二人涉犯貪污治罪條例第六條第一項第4款之圖利
    罪嫌及刑法第二百十六條、第二百十三條之行使不實登載之
    公文書罪嫌。
二、訊之被告二人均堅決否認有何圖利或公務員登載不實犯行，
    被告戊○○辯稱：他是本件一八二線拓寬改善工程完工驗收
    後，才接任新化工務段段長，上開路段擋土牆位移及龜裂溢
    水情形，他有向五工處報告，經五工處經辦工程司許憲志（
    改名許方碩）、課長辛○○、副處長楊宗岳至現場會勘，送
    星瑋公司審核鑑定後，認定非屬承包商之責任，經五工處處
    長劉健朗決行採用預力地錨保護工程保護擋土牆，之後該路
    段於七月間發生豪雨及桃芝颱風災害，他就依規定指示壬○○填寫災害報告表，上呈五工處審核，沒有圖利承包商龍益
    公司之意思；且上開路段之擋土牆位移、龜裂情形，經臺灣
    省土木技師公會鑑定結果，係原始擋土牆之設計不符合安全
    係數所致，非屬承包商之責任等語。被告壬○○則辯稱：本
    件一八二線拓寬改善工程興建三個月後，一八二線道２８Ｋ
    ＋１９２．５路段附近三百公尺之民宅就有發生牆壁、地磚
    及庭院廣場地面多處龜裂之情形，經五工處與臺南縣政府會
    勘後，研判疑為龍崎鄉界山丘地層滑動所致；且該工程完工
    驗收合格完畢後之九十年二月間，段長戊○○巡視該路段時
    ，發現２８Ｋ＋２００處之擋土牆有位移、路基下陷之情形
    ，有通報五工處，經工務課課長辛○○指示編預力地錨工程
    函請星瑋公司鑑定，已確定非屬承包商之責任，之後該路段
    於九十年七月間發生豪雨及桃芝颱風等災害，他依規定填寫
    災害報告表上呈五工處審核，並沒有圖利龍益公司之意思；
    另臺灣省土木技師公會就一八二線道２８Ｋ＋１９７～２６
    ３路段之擋土牆滑動、路面坍塌情形鑑定結果，亦認為該路
    段擋土牆之設計未達規定之安全係數為其主要原因，足見上
    開損害非屬承包商龍益公司之保固責任範圍等語。
三、程序部分（關於證據能力之認定）：
  (一)同案被告壬○○於調查站詢問時之供述，係被告戊○○以外
    之人於審判外之陳述，被告戊○○不同意作為證據；又證人
    許憲志（改名許方碩）於調查站詢問時之陳述，被告戊○○
    、壬○○二人均不同意作為證據，依刑事訴訟法第一百五十
    九條第一項規定及第一百五十九條之五第一項規定之反面解
    釋，原則上即分別不得作為認定被告戊○○犯罪事實及被告
    二人犯罪事實之證據資料。檢察官又未證明同案被告壬○○
    、證人許憲志（改名許方碩）先前於調查站詢問時之陳述，
    有何「較可信之特別情況」，及該審判外陳述是否係證明本
    案犯罪事實存否所必要之證據，不符合刑事訴訟法第一百五
    十九條之二例外得作為證據之要件規定，無法回復其證據能
    力，自不得援引同案被告壬○○、證人許憲志（改名許方碩
    ）於調查站之供述，分別作為認定被告戊○○、被告二人是
    否犯罪之證據。
  (二)按憲法第十六條保障人民之訴訟權，就刑事被告而言，包含
    其在訴訟上應享有充分之防禦權。刑事被告詰問證人之權利
    ，即屬該等權利之一，且屬憲法第八條第一項規定「非由法
    院依法定程序不得審問處罰」之正當法律程序所保障之權利
    。為確保被告對證人之詰問權，證人於審判中，應依法定程
    序，到場具結陳述，並接受被告之詰問，其陳述始得作為認
    定被告犯罪事實之判斷依據。刑事審判上之共同被告，係為
    訴訟經濟等原因，由檢察官或自訴人合併或追加起訴，或由
    法院合併審判所形成，其間各別被告及犯罪事實仍獨立存在
    。故【共同被告對其他共同被告之案件而言，為被告以外之
    第三人，本質上屬於證人】，自不能因案件合併關係而影響
    其他共同被告原享有之上開憲法上權利（大法官會議釋字第
    五八二號解釋意旨參照），為確保被告對證人之詰問權，證
    人於審判中，應依法定程序，到場具結陳述，並接受被告之
    詰問，其陳述始得作為認定被告犯罪事實之判斷依據（最高
    法院九十四年度台上字第一七○○號、九十四年度台上字第
    一一九七號、九十四台上字第二三六五號判決意旨參照）。
    查被告戊○○、壬○○二人於檢察官訊問時所為之供述，雖
    被檢察官列為被告，而以被告身分訊問，然渠等所為有關對
    方所涉本件案情之陳述，性質上應屬於證人之證述，參照上
    開大法官會議釋字解釋意旨及最高法院判決意旨，自不能僅
    因其於偵查中被檢察官列為被告，即將其於偵查中所為陳述
    係屬證人證述之本質予以轉換為被告之供述，則證人於偵查
    中，依刑事訴訟法第一百八十六條本文規定及同法第一百九
    十六條之一規定之反面解釋，應命其具結，始符合法定程序
    ，且同法第一百五十八條之三亦規定：證人依法應具結而未
    具結者，其證言，不得作為證據，從而被告戊○○、壬○○
    二人前開於檢察官詢問時之供述，之於對方而言，即屬證人
    之證述，既未依法命具結，依照前開規定，自不得採為認定
    對方犯罪之證據資料，而不具證據適格，依法應無證據能力
    。
  (三)證人許憲志（改名許方碩）於九十三年九月二十日檢察官訊
    問時之結證，雖係被告以外之人於審判外之陳述，惟按被告
    以外之人於偵查中向檢察官所為之陳述，除顯有不可信之情
    況者，得為證據，刑事訴訟法第一百五十九條之一第二項明
    文規定，被告並未指出該偵查筆錄製作之原因、過程及其功
    能等，有何「顯有不可信之情況」，則該證人於偵查中向檢
    察官所為之證述，依法應有證據能力。雖被告戊○○以其於
    偵查中未行使詰問權為由，爭執該證人偵查中結證之證據能
    力，惟該證人已經本院審理中到庭作證，由被告戊○○之辯
    護人對其進行詰問，被告戊○○之詰問權已受保障，辯護人
    以此爭執該證人偵查中結證之證據能力，顯無理由。
  (四)卷附臺灣省土木技師公會九十三年四月八日出具之九三省土
    技字第一四九四號鑑定報告書，係被告以外之人於審判外之
    書面陳述，且係受案外人龍益公司囑託而為鑑定，並非受檢
    察官或法院之囑託為鑑定，不符合刑事訴訟法第二百零八條
    例外得作為證據之規定，應無證據能力。
  (五)其餘以下所引用之供述或非供述證據，檢察官、被告二人及
    渠等選任辯護人於本案言詞辯論終結前，並未爭執其證據能
    力，本院審酌前開證據之作成或取得之狀況，並無非法或不
    當取證之情事，且亦無顯不可信之情況，並無證據力明顯過
    低之情形，復經本院於審判期日就上開證據依法進行調查、
    辯論，依刑事訴訟法第一百五十九條之五規定，均具有證據
    能力。
四、實體部分：
  (一)被告壬○○自八十四年七月三十日起擔任五工處新化工務段
    之副工程司迄今，主辦工程之測量、設計、監造等業務；被
    告戊○○自九十年一月十六日至九十二年七月十五日派兼新
    化工務段段長職務，綜理該段業務，均係依據法令從事公務
    之人員。八十七年間五工處發包興建上開一八二線拓寬改善
    工程，由星瑋公司設計，並由承包商龍益公司負責施工，該
    工程於八十七年九月一日開工，由壬○○負責監工，迄八十
    九年二月二日竣工，嗣於八十九年五月十五、十六、十七日
    初驗、八十九年七月十四日複查、八十九年十一月三日驗收
    、八十九年十一月二十八日複查合格而全部驗收完畢，並於
    九十年二月七日辦理末期估驗，工程結算金額一億五千三百
    八十八萬六千三百八十元。依該工程合約保固期限表之規定
    ，該工程擋土牆構造物之保固期限為二十年、混凝土等構造
    物之保固期限為五年、瀝青混凝土路面之保固期限為二年等
    情，有交通部公路總局五工處九十六年十一月十五日五工工
    字第○九六○○一九二二○號函文（見本院卷(二)第六八頁）
    、上開一八二線拓寬改善工程之工程合約暨保固期限表（見
    調查站卷第一至八、一三頁）、該工程初驗、複查表、驗收
    紀錄、結算驗收證明書（見調查站卷第一一五至一二五頁）
    在卷可稽，且為被告二人所不爭執，檢察官此部分起訴事實
    應為真實可採。
  (二)又上開一八二線拓寬改善工程路段一八二線２８Ｋ＋２００
    ～＋２４０路段於九十年七月十一、十二日豪雨後，有駁坎
    折斷、路基下陷、路基損壞四十公尺之情形，嗣於九十年七
    月三十日桃芝颱風侵台後，駁坎折斷、路基下陷、路基損壞
    之情形擴大至六十三公尺之２８Ｋ＋１９７～＋２６０路段
    ，被告壬○○即先後於九十年七月二十七日、九十七年八月
    一日製作「災害報告表」，記載因豪雨致地層滑動而產生上
    開損壞，並由被告戊○○覆核後，以傳真方式上呈五工處轉
    呈交通部公路總局審核，而五工處及交通部公路總局派員勘
    查後，即如上開災害報告表所載之申請金額，撥付公帑供五
    工處對上開破壞擋土牆及路面重新發包施工之事實，業經被
    告二人供承在卷，並有卷附九十年七月十三日聯合報報導之
    該路段路面下陷照片、九十年七月二十八日中國時報及聯合
    報報導之該路段路面下陷崩坍照片（以上見調查站卷第三三
    、三五頁）、五工處新化工務段九十七年七月二十七日附災
    害報告表、五工處新化工務段災害報告表、五工處新化工務
    段九十年八月一日災害報告表、五工處颱風災害最低搶修及
    修復費用明細表、五工處九十年桃芝颱風天然災害公共設施
    請求勻撥或補助明細表、五工處新化工務段九十年天然災害
    公共設施災害復建工程概算表、交通部公路局九十年度桃芝
    颱風天然災害公共設施災害復建經費請求勻撥或補助明細表
    、五工處一八二線２８Ｋ＋１９７路基災害修復工程施工預
    算書、五工處一八二線２８Ｋ＋１９７路基災害修復工程之
    工程契約、開標單、設計圖、施工結算書（以上見調查站卷
    第四七至五八頁）可證，檢察官此部分起訴事實，堪信採為
    真實。
  (三)另上開一八二線拓寬改善工程路段，自八十九年二月完工、
    八十九年十一月二十八日驗收合格後之九十年二月間開始至
    同年七月間發生豪雨、桃芝颱風侵台前之保固期間內，已有
    道路損壞、路基下陷、路面下陷、擋土牆滑動龜裂之情形，
    業經證人即新化工務段工務員子○○、工務士吳義雄於調查
    站詢問時或檢察官訊問時證述明確，且有龍船派出所九十年
    五至七月一八二線道道路損害維護工作紀錄、交通部公路總
    局五工處新化工務段養路巡查報告未完成案件確認通知單、
    一八二線道２８Ｋ＋１９２．５路段崩坍照片、九十年五月
    十五日中央日報報導、九十年五月二十二日聯合報報導、九
    十年五月二十四日聯合報報導、九十年五月三十日聯合報報
    導（見調查站卷第八三至九一、四一至四四、二三至三一頁
    ）在卷可按，復為被告二人所不爭執，是則檢察官起訴主張
    ：被告二人於九十年七月十一、十二日豪雨後之同年月二十
    八日及九十年七月三十日桃芝颱風來襲後之同年八月一日製
    作卷附二份災害報告表，將該路段歷經豪雨、桃芝颱風來襲
    後之駁坎折斷、路基下陷之損害上呈五工處之前，上開一八
    二線拓寬改善工程路段已有道路損壞、路基下陷、路面下陷
    、擋土牆滑動之損害等情，應與事實相符，堪予採信。
  (四)被告二人雖對上開一八二線拓寬改善工程路段於九十年七月
    二十七日及同年八月一日報災前之保固期間內，已屢有上開
    路基損壞、路面下陷、擋土牆滑動龜裂之損害一情不爭執，
    惟均辯稱其主觀上認為上開損害非屬承包商龍益公司應負保
    固責任之範圍，九十年七月間發生豪雨及桃芝颱風之天然災
    害後，渠等係依臺灣省交通部公路局防颱措施及災害、交通
    事故處理要點之規定向五工處通報災害等語，是則本件一八
    二線拓寬改善工程路段之上開損害，是否係承包商龍益公司
    夯土不實所致，而應由龍益公司負保固責任？又被告二人是
    否明知此情，卻未追究承包商之責任，逕行製作前揭災害報
    告表，以報災申請復建經費重新發包施工之方式，意圖免除
    龍益公司就擋土牆及路面修復之保固責任？即為本院應予調
    查認定之犯罪事實。惟按犯罪事實應依證據認定之，無證據
    不得認定犯罪事實；不能證明被告犯罪者，應諭知無罪之判
    決，刑事訴訟法第一百五十四條第二項、第三百零一條第一
    項分別定有明文。又事實之認定，應憑證據，如未能發現相
    當證據，或證據不足以證明，自不能以推測或擬制之方法，
    以為裁判基礎（最高法院四十年台上字第八六號判例意旨參
    照）。且按刑事訴訟法第一百六十一條第一項規定：檢察官
    就被告犯罪事實，應負舉證責任，並指出證明之方法。因此
    ，檢察官對於起訴之犯罪事實，應負提出證據及說服之實質
    舉證責任。倘其所提出之直接證據或間接證據，或其所指出
    之證明方法，並未達到通常一般之人均不致有所懷疑，而得
    確信其為真實之程度，而有合理之懷疑存在而無從使事實審
    法院得有罪之確信時，基於無罪推定之原則，即應為被告無
    罪判決之諭知（最高法院七十六年台上字第四九八六號、九
    十二年台上字第一二八號判例意旨參照）。
  (五)本院認為檢察官就被告二人前揭犯罪事實所提出之證據，無
    法為被告有罪證明之理由如下：
    1.檢察官雖以上開一八二線拓寬改善工程完工後不久，新拓
      寬路段之路面即屢有下陷之情況，舊路面卻無此情形，據
      以推斷被告二人明知上開損害係承包商龍益公司夯土不實
      所造成，應由龍益公司負保固責任。惟查：由檢察官提出
      之卷附報導照片，僅能證明一八二線道路於上開拓寬改善
      工程完工後不久，路面即有龜裂、下陷之情形，但由該照
      片或報導內容，看不出來究竟是僅新路面有上開損害，抑
      或新、舊路面均有此情形，則檢察官主張僅拓寬之新路面
      有上開損害，舊路面無上開損害一情，顯乏證據支持。又
      本件一八二線拓寬改善工程於八十九年十一月二十八日複
      查驗收合格，有卷附驗收紀錄可稽，且證人即主驗人甲○○、會驗人許憲志（改名許方碩）於本院審理時均證稱：
      「（問：本件工程之擋土牆構造物、混凝土構造物、瀝青
      混凝土路面、排水箱涵如何驗收？）我們會先看竣工圖（
      即設計圖），再看各項試驗結果是否合格，最後再到現場
      依竣工圖不規則抽驗。一擋土牆構造物及混凝土構造物部
      分之抽驗，是針對尺寸、長度、高度有無照竣工圖施作，
      至於內部鋼筋排列及混凝土抗壓強度部分，五工處課長辛○○在施工中，會派五工處人員依照進度去查驗，混凝土
      也會送到五工處品檢股作抗壓強度之試驗。二瀝青混凝土
      路面部分之抽驗，是量寬度是否有照竣工圖施作，其他內
      部品質部分是看日常施工資料，無法實際抽驗，工務段在
      鋪設過程中，會把瀝青送到五工處品檢股作壓實度、含油
      量之檢驗，【路基夯實（含級配部分）部分，於路面滾壓
      後，工務段會向五工處品檢股申請針對路面之平坦度、壓
      實度、篩分析作測試】，大致上是每一千平方公尺取一個
      點作試驗，如果合格就會發試驗報告（上面會註記合格或
      不合格）給工務段，如果沒有合格就不能繼續施工，要再
      改善重做。三排水箱涵部分，是量寬度、厚度、內徑、外
      徑、長度是否與竣工圖相符，至於內部品質部分是看平日
      施工之書面報告。平常之查驗報告及書面報告，在驗收之
      前會先送給我們審核，本件我們去驗收之前，已經事先看
      過這些資料，上開內部品質事項均已合格。」（見本院卷
      (二)第一九五、二一一至二一二頁）等情，足見承包商龍益
      公司所承包之本件一八二線拓寬改善工程之路基夯實、擋
      土牆及排水箱涵內部品質部分，經五工處品檢股檢驗結果
      均已合格，並無施工不良之情形，而上開路基、路面下陷
      損害之發生，距離驗收合格時間又甚短，尚不到半年，被
      告二人主觀上認為非承包商龍益公司施工不良所致，與常
      情尚無違背，尚難憑此即遽認被告二人未追究承包商施工
      不良之責任，有圖利承包商之犯意。
    2.本件一八二線拓寬改善工程施工路段附近六十餘公尺之民
      宅（鄰近一八二線道２８Ｋ＋３４０東北側護坡上邊坡）
      房屋牆壁、地磚及庭院廣場地面多處發生龜裂，屋主林甲
      乙向臺南縣龍崎鄉公所陳情，由龍崎鄉公所函請臺南縣政
      府會同五工處、新化工務段、承包商龍益公司於八十八年
      一月十三日上午十時許，共同至工地現場會勘結果，發現
      該工程施工尚未採基樁施工，且經查尚未施工路段山坡及
      路面（２８Ｋ＋４５０～＋６６６）約二百餘公尺長，亦
      多處發生龜裂，且多處坡面亦有崩落土石現象，研判【疑
      為龍崎鄉州界山丘地層滑動所致】，有臺南縣龍崎鄉公所
      九十六年六月二十一日所建字第○九六○○○三九六三號
      函送本院之八十八年一月十三日會勘紀錄暨相關資料附卷
      可稽（見本院卷(一)第二○六至二○八頁）；且當時任職五
      工處副處長之己○○接受記者訪問時，亦表示本件一八二
      線拓寬改善工程施工後，雖新增多處新裂痕，但施工路段
      附近過去即曾發生土層滑動現象，且部分裂縫在施工前即
      有，因此他推斷「走山情形」並非受施工影響（見本院卷
      (一)第一○八頁八十八年二月五日中華日報第二十四版報導
      之批示簽呈），其於本院審理時又結證稱：他是根據當時
      山坡上之樹木有移動枯乾，坡面有新的鬆動痕跡，且鄰近
      房屋住家之裂縫是舊痕跡等現場跡證推斷一八二線路面裂
      縫是走山情形造成，並非受施工影響等語（見本院卷(二)第
      二○八至二○九頁）。嗣於八十八年二月四日臺南縣龍崎
      鄉公所會同臺南縣政府、五工處人員再次會勘時，並達成
      五工處就該林甲乙君房屋龜裂及其出入鄰近產業道路裂縫
      之問題，應研議解決方案之結論，而新化工務段根據該結
      論，嗣以八十八年五月三十一日（八八）五工化字第二八
      八五號函將臺南縣龍崎鄉公所提出之「一八二線道２６Ｋ
      ＋０００～２８Ｋ＋６６６．７段拓寬改善工程樁號２８
      Ｋ＋５０５左側住烏山頭產業道路改善工程預算書」檢送
      五工處審核，經五工處以八十八年六月十四日（八八）五
      工工字第八八三○四二○號函請臺南縣龍崎鄉公所更正，
      該所以八十八年七月十六日（八八）所建字第四八二四號
      函送修正設計圖予新化工務段，並轉五工處以八十八年八
      月五日（八八）五工工字第八八一六五一四號函復臺南縣
      龍崎鄉公所同意辦理該工程之發包，並由臺南縣龍崎鄉公
      所八十八年十二月十六日驗收完成在案等情，亦有臺南縣
      龍崎鄉公所九十六年六月二十一日所建字第○九六○○○
      三九六三號函送本院之八十八年二月四日會勘紀錄暨相關
      資料及交通部公路總局五工處九十六年七月三十日五工工
      字第○九六一○○三四五一號函文一份在卷可證（見本院
      卷(一)第二一○至二一五、二一八至二二九頁）。是則本件
      一八二線拓寬改善工程施工路段，於施工期間既然已經五
      工處副處長己○○會同勘驗時認定該路段有「走山情形」
      ，致路面新增裂縫，並研判非因施工導致路面裂痕之損害
      ，被告二人因此認為本件工程完工及驗收後，路面有裂縫
      、下陷情形，並非承包商施工不良所致，亦屬合理之推論
      ，尚難認渠二人有何圖利承包商龍益公司之故意。況龍益
      公司之工地現場管理人丙○○及負責人乙○○亦均證稱：
      新化工務段壬○○於該工程之保固期間，曾多次通知龍益
      公司修護該工程路段之路面損壞、坍塌，龍益公司並有前
      往維修等情（見本院卷(二)第二五一至二五二頁、他字卷第
      五五頁），益見被告二人並無免除承包商龍益公司之保固
      責任之意，只是主觀上不認為該拓寬工程路段於驗收合格
      後所發生之路面裂縫、路基下陷、擋土牆滑動、龜裂等情
      形，係龍益公司施工不良所致，則在檢察官未提出證據證
      明被告二人確有圖利龍益公司之犯意前，不得僅以客觀上
      被告二人未主動上簽追究龍益公司保固責任之事實，即遽
      為被告二人有圖利故意之認定。
    3.被告戊○○九十年二月十六日巡視本件一八二線拓寬改善
      工程路段時，在２８Ｋ＋２００處附近發現有擋土牆滑動
      崩裂之情，曾通報五工處，五工處派員勘查後，指示施以
      預力地錨工程保護擋土牆，並未指示要追究承包商責任等
      情，業據被告二人提出九十年五月十五日中央日報第十一
      版報導之五工處內部簽稿為證（見本院卷(一)第一五八頁）
      ，依該簽稿內容，五工處處長劉健朗當時看到報紙報導一
      八二線道路完工僅一年，路面及擋土牆已有崩裂情形時，
      係批示由五工處工務課課長辛○○前往會勘研議解決方案
      ，而辛○○會同五工處工務課幫工程司許憲志（改名許方
      碩）到場會勘後，根據現場地形、地貌評估之後，認為有
      地層滑動之現象，就與許憲志（改名許方碩）、五工處副
      處長楊宗岳研議設置岩錨保護工程來保護擋土牆等情，亦
      經證人辛○○於本院審理時結證在卷（見本院卷(二)第二○○至二○一頁），足證被告戊○○係接獲上級機關五工處
      之指示，才指示新化工務段工務員子○○設計預力地錨工
      程，並非其主動建議施以該岩錨保護工程，自不得僅以被
      告戊○○依上級機關之指示，以預力地錨工程保護崩裂之
      擋土牆，即遽認其係欲免除承包商龍益公司之保固責任。
      又子○○到現場勘查測量時，發現擋土牆裂縫有水滲出，
      地下水位有比較高一點，因此研判「地下滲流水甚大，且
      邊坡有滑動現象」，並於九十年六月五日擬辦九○五工化
      字第三二六一號函、由段長被告戊○○決行，將一八二線
      ２８Ｋ＋１８５～＋２２５段擋土牆保護工程設計圖及工
      程預算書檢送五工處審核，五工處工務課幫工程司許憲志
      （改名許方碩）將該岩錨保護工程設計圖、結構計算書再
      檢送本件一八二線拓寬改善工程之原設計單位星瑋公司審
      核結果，星瑋公司函覆稱：「經查該岩錨保護案認為可行
      ，並提出以下數點意見供參考：一原有擋土牆設計係依舊
      有標準圖，考慮土層穩定情況設計使用，故若趾端埋設深
      度不足且因滲水破壞均容易導致外移滑動，搶修施工時須
      注意基腳趾端土壤之保護。二須詳查工地左側可能積水之
      凹地等，確實導引或排除積水滲透入路基內。三依該地錨
      補強結構計算，安全係數頗高，可考慮將岩錨縱向間距由
      每二‧五Ｍ一支，加大至每三‧五Ｍ一支」等情，五工處
      審核後並根據星瑋公司之意見指示新化工務段修正該岩錨
      保護工程設計圖、施工預算書後上呈五工處，由五工處審
      核後於九十年七月十二日以（九○）五工工字第九○一二
      五六三號函同意辦理該岩錨保護之發包，經費則由八十八
      年度十二公路系統改善臺南縣政府所繳配合款三千萬元勻
      支之事實，業經證人子○○、許憲志（改名許方碩）於本
      院審理時結證明確（見本院卷(二)第二四五至二四六、一九
      八頁），並有上開新化工務段、五工處、星瑋公司往來函
      文在卷可按（見本院卷(一)第一五九至一六四頁），足見五
      工處當時對本件一八二線拓寬改善工程２８Ｋ＋１８５～
      ＋２２５段擋土牆崩裂情形，已逕行認定非屬承包商龍益
      公司之責任，才會簽核決定另行發包岩錨保護工程以保護
      崩裂之擋土牆。是則被告二人於本件一八二線拓寬改善工
      程２８Ｋ＋１９７～＋２６０路段（與原施作之岩錨保護
      工程路段有部分重覆）於九十年七月間歷經豪雨及桃芝颱
      風後，有駁坎折斷、路基下陷之情形，已無法再施作岩錨
      保護擋土牆時，逕行認定非屬承包商龍益公司之責任，而
      向其直接上級機關五工處通報災害，應係延續五工處先前
      所認定之責任歸屬，尚難認被告二人有何故意製作不實災
      害報告表或圖利龍益公司之犯意。
    4.檢察官雖又以本件一八二線拓寬改善工程於八十八年十一
      月間施工中，龍益公司被發現擋土牆洩水管及濾料袋未按
      圖施工，龍益公司曾於八十九年四月二十日以龍益龍崎字
      第○○一號函五工處新化工務段，保證本工程未來如有發
      生擋土牆倒塌，該公司及技師郭連生均願負所有責任為由
      ，認被告二人就一八二線２８Ｋ＋１９７～＋２６０段路
      面及擋土牆崩裂之損害，未直接請龍益公司負保固責任，
      顯係圖利龍益公司。惟查：龍益公司八十九年四月二十日
      雖發函承諾「未來如發生擋土牆倒塌，本公司願負所有責
      任」，但龍益公司關於本件一八二線拓寬改善工程內擋土
      牆、護坡中「１０ｃｍ∮ＰＶＣ洩水管及濾料袋」項目未
      按設計圖施工之事，原經交通部公路局同意五工處「採用
      結算數量不計價」，並「將保固期延長三倍」之方式辦理
      ，惟經龍益公司就此行政處分提起訴願，交通部公路局乃
      函請五工處研議此行政處分之妥適性，五工處研議期間，
      龍益公司又再於九十年七月四日函新化工務段：「本公司
      針對紗網少一層之疑慮，願自驗收之日起，二十年內負責
      一切法律責任（因紗網少一層所衍生一切意外事故）而且
      １０ｃｍ∮ＰＶＣ洩水管及濾料袋也已全數金額均不計價
      了，請同意早日結案。」，最後五工處及交通部公路局亦
      均同意以此方式辦理（見調查站卷第一○九、一一三頁及
      本院卷(一)第一三五至一四三頁函文），則由龍益公司與五
      工處、交通部公路局往來公文之前後文義，應係指龍益公
      司就本工桯擋土牆、護坡中「１０ｃｍ∮ＰＶＣ洩水管及
      濾料袋」項目未按設計圖施工之事，在日後如因此造成擋
      土牆倒塌，願意負起一切法律責任，並非指龍益公司就非
      上述原因所造成之擋土牆倒塌，亦願意負責任，故檢察官
      仍須證明本件一八二線拓寬改善工程２８Ｋ＋１９７～＋
      ２６０段之路基塌陷、擋土牆滑動破壞等損害，係因龍益
      公司就擋土牆洩水管及濾料袋之施作未按圖施工所造成，
      且被告二人明知此情形，才能據此推認被告二人有圖利龍
      益公司之犯意。而依五工處八十九年六月十五日五工工字
      第八九一一五二五號函交通部公路局之公文內容（見本院
      卷(一)第一三六頁），五工處囑本工程原設計單位星瑋公司
      就龍益公司上開未按圖施工之事表示意見時，星瑋公司已
      明白表示龍益公司關於擋土牆洩水管及濾料袋未按圖施作
      一事，並不影響排水功能及結構安全；且鑑定人癸○○於
      本院審理時亦證稱：擋土牆洩水孔背填小碎石濾料袋之主
      要功能，是避免細砂流入碎石濾料中填充其空隙，而阻擋
      排水路徑，降低排水能力，採用雙層砂網或單層砂網對擋
      土牆之排水功能沒有顯著差異，只是雙層砂網過濾的比較
      乾淨，所以第二層洩孔沒有施作，並不是本件路面塌陷之
      原因（見本院卷(二)第二六七頁）等情，足見龍益公司關於
      擋土牆洩水管及濾料袋項目之施作，未按圖施工，與本工
      程完工及驗收完成之路面塌陷、擋土牆崩裂等損害並無因
      果關係存在，無法責其就上開損害負重新施工之責，則被
      告二人未以龍益公司上開承諾函，要龍益公司負保固責任
      ，尚難認有何圖利龍益公司之意思。
    5.檢察官雖再以其於九十三年十月三日、同年月二十二日勘
      驗本工程路段時，發現２８Ｋ＋１９２．５處排水箱涵左
      側入水口及右側出水口處，均以水泥封住，拆掉左側入水
      口水泥封蓋，箱涵內有積水，被告壬○○並供承該排水箱
      涵入出水口係其命人封住一節，認被告壬○○封住箱涵係
      為掩飾承包商責任，據此推斷被告二人有圖利龍益公司之
      主觀上犯意。惟查：證人即桃芝颱風過後，承包本件一八
      二線拓寬改善工程路段之擋土牆及路面修復工程之瑞峰營
      造有限公司現場工地主任丁○○於本院審理時證稱：排水
      箱涵如果出水，會影響他們施工，也會對施工安全有影響
      ，他們公司施工時會把原排水箱涵封死，是按圖施工，因
      為如果不封死，路沒有辦法填高，無法繼續施工等語（見
      本院卷(二)第二四八、二四九頁），足見該處排水箱涵入出
      水口封閉，係為再度施工之安全性及必要性，並無證據顯
      示上開箱涵入出水口遭封閉是為掩飾何人犯行，原起訴書
      所載之上開推斷，應係個人臆測之詞，不得憑此即為被告
      二人不利之認定。
    6.檢察官囑託行政院公共工程委員會就一八二線２８Ｋ＋１
      ９２．５處箱涵是否於道路左側倚山處起算二十二公尺之
      搭接處發生損壞下陷，造成水流滲入路基等情為鑑定，經
      行政院公共工程委員會現場勘驗人員討論後，同意增加鑑
      定該箱涵及擋土牆是否有設計不當或施工缺失此一鑑定項
      目，而行政院公共工程委員會鑑定結果雖認「該處填方最
      高達十七公尺，可歸屬路基下陷，引致擋土牆位移，箱涵
      與擋土牆搭接處脫離損壞，造成排水滲入路基，為損害主
      因。」，惟其鑑定意見為「本案擋土牆之崩塌應可歸屬於
      大量排水滲入路基，擋土牆無法負荷水壓、土壓所致。至
      於是否於九十年五月桃芝颱風來襲前發生，由於擋土設施
      已重做，無法判斷。本案設計單位星瑋公司表示其擋土牆
      之設計圖係套用公路局標準圖，惟標準圖僅能提供參考，
      設計者尚須依據工址條件進一步予以分析、設計，更何況
      其右側設置之擋土牆高達十三‧五二～十七公尺，因其【
      未考慮工址條件，至擋土牆之抗滑力、抗傾力矩及整體穩
      定度不足，故可認為設計上有瑕疵】。」等情（見九十三
      年度偵字第七九六六號卷一第一一三至一二○頁之行政院
      公共工程委員會九十五年十二月六日工程鑑字第○九五○○四五六四二○號函送之鑑定書）。此與受龍益公司囑託
      鑑定本件一八二線拓寬改善工程路段之路面、擋土牆損壞
      原因之臺灣省土木技師公會土木技師癸○○於本院審理時
      結證稱：「龍益公司委託我鑑定時，有提供損害路段平面
      設計圖、擋土牆剖面圖、臺南市調查站九十年八月二十八
      日上午十時至十時五十分於臺南縣一八二線２８Ｋ＋１９
      ７～＋２６３路段之會勘紀錄及道路損害當時之損害照片
      ，但九十三年一月五日我到現場會勘時，九十年擋土牆崩
      落部分已經搶修完畢，就沒有看到崩落現場，所以為了進
      一步確定崩塌原因，我就在２８Ｋ＋２１５處進行土壤鑽
      探，總共取得二孔，編號鑽孔一是在搶修後的柏油道路上
      取一孔，另外一孔則是在後來搶修所施作之擋土牆背面再
      取一孔，第一孔鑽探深度是三十五米、第二孔鑽探深度是
      三十米，以取得土壤的一些參數進行分析計算，來檢驗原
      始設計擋土牆的安全性，我發現原始設計擋土牆的測向滑
      動安全係數是一‧一二，不符合建築技術規則所規定的一
      ‧五以上，擋土牆的傾倒分析，原始擋土牆的安全係數是
      ○‧七七，不符合建築技術規則所規定之二‧○以上，另
      外土壤承載力分析，結果是符合學說理論上之土壤容許承
      載力標準，整個原始擋土牆邊坡滑動分析結果及安全係數
      是在○‧八六七至一‧○九二之間，不符合建築技術規則
      所規定之安全係數一‧五以上，且本件現場鑽探當時是屬
      於枯水期，地下水位在我所鑽探的觀測孔以下五公尺處，
      所以本件鑑定當時是以地下水位五公尺之枯水期水位來進
      行分析結果，鑑定路段的擋土牆安全係數都已經不符合規
      定，如果是在雨季，地下水位上升時，會加速擋土牆的滑
      動及路面的損害，故【原始擋土牆的設計不符合建築技術
      規則規定的安全係數，係此鑑定路段路面塌陷及擋土牆滑
      動破壞的主要原因】」等情相符（見本院卷(二)第二六四至
      二六六頁），足證本工程路段之路基塌陷及擋土牆滑動破
      壞之損害，係因原始擋土牆設計不符合建築技術規則所規
      定之安全係數所導致，並非承包商龍益公司施工不良。
    7.行政院公共工程委員會上開鑑定書雖認為：「目前現場已
      重作，無法再作壓實度等相關試驗，雙方當事人亦無法提
      供施工日報表、施工照片與監工日報等相關資料，但依工
      程實務推斷，應屬當時填方未按合約要求施作」，然行政
      院公共工程委員會既然無法就路面作壓實度等相關試驗，
      亦無本件工程之施工日報表、施工照片與監工日報等相關
      資料可資參考，則在原設計單位星瑋公司之設計確屬有瑕
      疵之情形下，如何確認施工單位未依合約要求施作，況
      本件工程路段經五工處派員驗收及檢視施工日報等相關資
      料，都認為合格才予驗收，已如前述，自應認承包商龍益
      公司之施工品質已符合規定，則行政院公共工程委員會在
      無相關資料可供參考之情形下，逕行認定施工單位未依合
      約要求施作．尚嫌速斷。況鑑定人癸○○於本院審理時亦
      結證稱：「因為沒有施工日報表、監工日報、驗收紀錄等
      資料，所以我不知道施工上是否有缺失」等語（見本院卷
      (二)第二六八頁），足見行政院公共工程委員會此部分意見
      無法遽採為對被告二人不利之認定。
  (六)綜上所述，檢察官目前提出之證據，均無法證明被告二人主
    觀上有製作不實災害報告表圖利承包商龍益公司之犯意，且
    依卷附行政院公共工程委員會上開鑑定書及鑑定人癸○○技
    師之鑑定意見，僅能確定本工程路段之路基塌陷、擋土牆滑
    動破壞，肇因於原始擋土牆設計之安全係數不足，並無法證
    明係承包商龍益公司施工不良或夯土不實所造成之損害，基
    於無罪推定之原則，即應為被告二人無罪判決之諭知。
據上論斷，應依刑事訴訟法第三百零一條第一項前段，判決如主
文。
本案經檢察官庚○○到庭執行職務。
中    華    民    國    97    年    8     月    8     日
                  刑事第五庭  審判長  法  官  沈揚仁
                                      法  官  林逸梅
                                      法  官  林欣玲
以上正本證明與原本無異。
如不服本判決應於收受本判決後10日內向本院提出上訴書狀，並
應敘述具體理由。如未敘述上訴理由者，應於上訴期間屆滿後20
日內向本院補提理由書狀（均須按他造當事人之人數附繕本）「
切勿逕送上級法院」。
                                      書記官  鄭佩玉
中    華    民    國    97    年    8     月    8     日


司法院資訊處製作；財團法人民間司法改革基金會備份。
